臺灣高等法院刑事裁定　　　　　　　　　100年度抗字第760號
抗　告　人　臺灣板橋地方法院檢察署檢察官
被　　　告　黃位政
上列抗告人因被告偽造文書等案件，不服臺灣板橋地方法院，中
華民國100 年5 月24日裁定（100 年度重訴字第4 號），提起抗
告，本院裁定如下：
    主  文
原裁定撤銷，發回臺灣板橋地方法院。
    理  由
一、公訴意旨略以：被告黃位政自民國85年間起係址設高雄市新
    興區○○○路188 號14樓之1 之獨領風騷有限公司、址設高
    雄市三民區○○○路289 之3 號之獨領風騷視聽歌唱店之實
    際負責人，為商業會計法第4 條所稱之商業負責人，竟藉柯
    增田、陳景安曾任職於其公司之機會，取得柯增田、陳景安
    之身分證及印章後，分別為下列行為：
（一）基於意圖行使偽造文書、詐欺之犯意，未經柯增田同意或
      授權，分別於不詳時日、85年5 月13日、86年9 月25日，
      以柯增田名義向香港商香港上海匯豐銀行有限公司（下稱
      匯豐銀行）臺北分公司、臺灣大來國際信用卡股份有限公
      司（下稱大來信用卡公司）、臺灣美國運通國際股份有限
      公司（下稱運通銀行）簽立特約商店合約，並於該合約盜
      蓋柯增田之印章各1 枚、5 枚、2 枚及偽簽柯增田之署名
      1 枚後持交匯豐銀行行員、大來信用卡公司職員、運通銀
      行行員而行使之，以表示柯增田向匯豐銀行、運通銀行、
      大來信用卡公司申請獨領風騷視聽歌唱店為特約商店之意
      ，致匯豐銀行行員、運通銀行行員、大來信用卡公司職員
      均陷於錯誤而分別交付特約商店代號0000000000、000000
      00、00000000、00000000、0000000000號之刷卡機予獨領
      風騷視聽歌唱店使用；復未經陳景安同意或授權，分別於
      85年12月24日、86年9 月30日，以陳景安名義向匯豐銀行
      臺北分公司、運通銀行簽立特約商店合約，並各於該合約
      盜蓋陳景安之印章1 枚、2 枚及偽簽陳景安之署名1 枚後
      持交匯豐銀行行員、運通銀行行員而行使之，以表示陳景
      安向匯豐銀行、運通銀行申請獨領風騷有限公司為特約商
      店之意，致匯豐銀行行員、運通銀行行員均陷於錯誤而分
      別交付特約商店代號0000000000、0000000000號之刷卡機
      予獨領風騷有限公司使用，被告黃位政並均指定將交易款
      項匯入不知情之陳泓銘（另案經臺灣高雄地方法院檢察署
      以92年偵緝字第85、98號不起訴處分確定）開立並提供被
      告黃位政使用之第一商業銀行（下稱第一銀行）三民分行
      第00000000000 號帳戶內。
（二）被告黃位政明知非根據真實事項，不得造具任何會計憑證
      ，竟於獨領風騷有限公司、獨領風騷視聽歌唱店業已停業
      後之87年11月間某日起至88年8 月間某日止期間內，與劉
      泳銘、羅志強（前開2 人另行簽分偵辦）及其他不詳之人
      共同基於詐欺取財及製作不實會計憑證之犯意聯絡，利用
      獨領風騷有限公司、獨領風騷視聽歌唱店使用之上開之刷
      卡機，連續以「假消費、真刷卡」之方式，由未實際消費
      之劉泳銘、羅志強及其他不詳之人分別以其持用之台新銀
      行卡號0000000000000000號、萬泰銀行卡號000000000000
      0000號等信用卡，在獨領風騷有限公司、獨領風騷視聽歌
      唱店內之刷卡機刷卡後，由被告黃位政扣除佣金後，折換
      現金給等劉泳銘、羅志強及其他不詳之人，同時製作並無
      交易事實、屬商業會計原始憑證之簽帳單，經未實際消費
      之劉泳銘、羅志強及其他不詳之人簽名確認後，於如起訴
      書附表所示之時間將該不實簽帳單彙送信用卡中心或發卡
      銀行請領如起訴書附表所示之交易款，致銀行之承辦人員
      陷於錯誤，以電匯方式依刷卡金額扣除手續費用後，撥款
      至上開陳泓銘第一銀行帳戶內，使該等銀行受有呆帳風險
      ，足以生損害台新銀行、萬泰銀行等信用卡發卡銀行。
（三）因認被告黃位政就上揭（一）部分之所為，係犯刑法第21
      6條、第210條之行使偽造私文書罪嫌、同法第339條第1項
      之詐欺取財罪嫌；就上揭（二）部分之所為，則係犯刑法
      第339條第1項之詐欺取財及商業會計法第71條第1款之製
      作不實會計憑證罪嫌。
二、原審法院認檢察官對於被告所犯罪嫌，指出之證明方法，顯
    不足認定被告有成立犯罪之可能，經於第一次審判期日前，
    以裁定通知檢察官應於受送達後2 月內補正相關證據方法，
    檢察官於100 年3 月22日收受裁定，有送達證書1 份在卷可
    稽，惟檢察官逾期仍未補正相關證據，因而於100 年5 月24
    日以裁定駁回起訴，固非無見。
三、惟查：
（一）按刑事訴訟法第161條第1項規定：檢察官就被告犯罪事實
      ，應負舉證責任，並指出證明之方法；同條第2 項進而規
      定：法院於第一次審判期日前，認為檢察官指出之證明方
      法顯不足認定被告有成立犯罪之可能時，應以裁定定期通
      知檢察官補正，逾期未補正者，得以裁定駁回起訴。最高
      法院於91年度第4次刑事庭會議決議內容中第1點並予說明
      ：「刑事訴訟法修正後第161條（下稱本法第161條）第1
      項規定『檢察官就被告犯罪事實，應負舉證責任，並指出
      證明之方法』，明訂檢察官舉證責任之內涵，除應盡『提
      出證據』之形式舉證責任（參照本法修正前增訂第163條
      之立法理由謂『如認檢察官有舉證責任，但其舉證，仍以
      使法院得有合理的可疑之程度為已足，如檢察官提出之證
      據，已足使法院得有合理的可疑，其形式的舉證責任已盡
      ：：』）外，尚應『指出其證明之方法』，用以說服法院
      ，使法官『確信』被告犯罪構成事實之存在。此『指出其
      證明之方法』，應包括指出調查之途徑，與待證事實之關
      聯及證據之證明力等事項。同條第2 、3 、4 項，乃新增
      法院對起訴之審查機制及裁定駁回起訴之效力，以有效督
      促檢察官善盡實質舉證責任，藉免濫行起訴」。本件首應
      詳究者，乃刑事訴訟法第161 條第2 項規定之起訴審查機
      制的實體標準何在。按起訴審查機制係在起訴階段對於檢
      察官偵查結果所為之審查，而我國刑事訴訟法採「起訴法
      定原則」，依刑事訴訟法第251 條第1 項規定，檢察官依
      偵查所得之證據，足認被告有犯罪嫌疑者，應提起公訴，
      是依我國刑事訴訟法規定檢察官偵查結果起訴之法定門檻
      應為「足夠的犯罪嫌疑」，即指依檢察官偵查所得的事證
      判斷，被告之犯罪很可能致有罪判決而言，而非指對犯罪
      事實已達確信之心證，再者，起訴審查乃形式上審查，即
      可判斷被告顯無成立犯罪之可能者而言（此亦有法院辦理
      刑事案件應行注意事項第95項可資參酌）；此與經過證據
      調查、辯論之審判程序後所為有罪判決之標準自不相同。
      是起訴審查的門檻自非要求法官對被告犯罪事實形成確信
      的心證，是以最高法院上揭決議所謂之使法官「確信」被
      告犯罪構成事實存在，自非指有罪判決所要求達到毫無合
      理懷疑的確信之心證程序。
（二）經查，本案檢察官起訴被告黃位政涉犯行使偽造私文書、
      詐欺取財、製作不實會計憑證等罪責，已提出下列證據：
      (1)被告黃位政於偵查中之供述；(2) 證人張得於偵查中
      之證述；(3) 證人王志誠於偵查中之證述；(4) 證人陳泓
      銘於偵查中之證述；(5) 證人陳景安於偵查中之證述；(6
      ) 證人許誌忠於偵查中之證述；(7) 證人蔡效羽於偵查中
      之證述；(8) 高雄市稅捐稽徵處90年12月19日90高市稽密
      政字第102513號函；(9) 高雄市稅捐稽徵處營業稅年度彙
      總申報資料查詢作業查詢結果；(10)高雄市稅捐稽徵處新
      興分處88年信用卡交易請款資料查核輔導清冊；(11)匯豐
      銀行臺北分行89年2 月24日（89）港匯銀卡字第000029號
      函暨特約商店代號0000000000之特約商店合約影本；(12)
      運通銀行89年3 月21日美運財字第89040 號函暨特約商店
      代號0000000000之特約商店合約影本、匯款銀行帳號資料
      、89年5 月12日美運財字第89072 號函暨特約商店代號00
      00000000之特約商店合約影本、匯款銀行帳號資料；(13)
      大來信用卡公司89年1 月18日（89）大來字第183 號函暨
      特約商店代號00000000、00000000、00000000之特約商店
      合約影本；(14)信用卡交易明細清單；(15)財團法人金融
      聯合徵信中心查詢資料、台新銀行信用卡帳單、萬泰銀行
      信用卡帳單；(16)陳泓銘開立之第一銀行帳號0000000000
      0號交易明細表、92年5月13日（92）一三民字第175 號函
      暨所附陳益助87年、88年轉出匯入明細、中興銀行高雄分
      行帳號000000000000、000000000000、000000000000、00
      0000000000號開戶資料、板信銀行高雄分行帳號00000000
      000000、00000000000000、00000000000000號全戶資料查
      詢、泛亞銀行前鎮分行帳號000000000000、000000000000
      號開戶資料、合作金庫岡山支庫帳號0000000000000 號客
      戶全部資料查詢單、中興銀行赤崁分行帳號000000000000
      、0000000000000 號客戶資料查詢單、台北一信長安分社
      帳號0000000000000 號顧客基本資料、萬泰銀行中正分行
      帳號000000000000號開戶資料、萬泰銀行赤崁分行帳號00
      0000000000號開戶資料、彰化銀行北嘉義分行帳號000000
      00000000號開戶資料、誠泰銀行林森北路分行0000000000
      000 號開戶資料、合作金庫三重支庫帳號0000000000000
      號基本資料查詢、高雄三信鼓山分社帳號00000000000000
      號客戶資料查詢單、存摺主檔查詢單、陽信銀行南京分行
      帳號00000000000號開戶資料、公司基本資料查詢；(17)
      運通銀行99年11月4 日（99）美通字第100913號函暨光碟
      1片、花旗銀行99年11月3 日（99）政查字第39127號函暨
      大來商店付款系統商店付款歷史記錄清單等多種證明方法
      證明前揭被告行使偽造私文書等之行為，並於起訴書中說
      明與犯罪事實之關連性，依客觀之論理及經驗法則，從形
      式上審查，被告非無足夠的犯罪嫌疑，並不能遽為判斷認
      定被告顯無成立犯罪之可能。
（三）原審於100 年3 月11日依據刑事訴訟法第161 條第2 項裁
      定命檢察官補正事項（如附件），其裁定理由第三項（一
      ）至（六）命補正事項之內容，實已就檢察官所提各項證
      據方法，諸如美商花旗銀行股份有限公司（下稱花旗銀行
      ）提供之合約、大來信用卡公司提供之合約基本資料、運
      通銀行提供之「特約商店合約書」各1 份（見臺灣高雄地
      方法院檢察署【下稱高雄地檢署】91年度發查字第199 號
      偵查卷第60頁至第65頁、第53頁至第58頁、第46頁至第50
      頁）；證人陳景安於91年3 月7 日偵查之證述、卷附花旗
      銀行提供之「特約商合約」、運通銀行提供之「特約商合
      約書」各1 份（見高雄地檢署91年度發查字第199 號偵查
      卷第33頁至第35頁、第40頁至第42頁）；高雄市稅捐稽徵
      處90年12月19日函、高雄市稅捐稽徵處提供之信用卡交易
      明細清單、財團法人金融聯合徵信中心提供劉泳銘、羅志
      強之徵信資料、台新國際商業銀行99年8 月17日函檢附該
      銀行持卡人劉泳銘之信用卡交易明細、萬泰商業銀行99年
      8 月19日函檢附該銀行之持卡人羅志強之消費與繳款明細
      表各1 份（見高雄地檢署91年度發查字第199 號偵查卷第
      1 頁至第3 頁、第86頁至第175 頁、臺灣板橋地方法院檢
      察署【下稱板橋地檢署】99年度偵字第19443 號偵查卷第
      29頁至第31頁、第34頁至第50頁、第52頁至第112 頁）、
      證人蔡效羽、張得於偵查中證述等之證明力，為實質上之
      審究，說明其證明力能否認定被告犯罪事實，其已非從僅
      從形式上觀察，認檢察官指出之證明方法，顯不足認定被
      告有成立犯罪可能之情形，是原審捨審理期日之調查證據
      、辯論不為，遽援引刑事訴訟法第161 條第2 項而駁回起
      訴，其裁定尚已難昭折服。況按法院於第一次審判期日前
      ，審查檢察官起訴或移送併辦意旨及全案卷證資料，依客
      觀之論理與經驗法則，從形式上審查，即可判斷被告顯無
      成立犯罪之可能者，應以裁定定出相當合理之期間通知檢
      察官補正證明方法。其期間，宜審酌個案情形及補正所需
      時間，妥適定之，法院辦理刑事案件應行注意事項第95項
      亦有規定可資參酌。而原審於100 年2 月11日受理本案後
      ，並未進行準備程序，即於100 年3 月11日為上開裁定命
      檢察官應於受送達後2 月內補正相關證據方法，惟原審於
      實質審究前揭各項檢察官所提證據方法之證明力後，以公
      訴意旨認被告未經柯增田之同意或授權，冒用柯增田名義
      於85年5 月13日與匯豐銀行簽立特約商店合約，以及於86
      年9 月25日，冒用柯增田名義分別與大來信用卡公司、運
      通銀行簽立特約商店合約，藉以詐得刷卡機部分，及被告
      未經陳景安之同意或授權，冒用陳景安名義，於85年5 月
      13日與匯豐銀行簽立特約商店合約，以及於86年9 月20日
      與運通銀行簽立特約商店合約，藉以詐得刷卡機部分，而
      檢察官就此部分提出之證據，顯不足認被告已有涉有犯罪
      之嫌疑，自應就此部分事實裁定命公訴人補正；並以因檢
      察官就被告係基於意圖為自己不法所有之犯意，詐取刷卡
      機之事實，除提出特約商店合約書外，即未為任何之舉證
      ，亦應裁定命檢察官補正；復認因被告於偵查中否認曾持
      有刷卡機之事實，而檢察官除向台新國際商業銀行、萬泰
      商業銀行查證卡號0000-0000- 0000-0000、0000-0000-00
      00-0000 之信用卡持卡人，確認該2 張信用卡之持卡人身
      分分別為劉泳銘、羅志強外（見板橋地檢署99年度偵字第
      19443 號偵查卷第34頁、第52頁），對於獨領風騷有限公
      司與獨領風騷視聽歌唱店因簽立特約商店合約所取得之刷
      卡機，於停止營業後，是否仍由被告繼續持有？以及前開
      高雄市稅捐稽徵處提供之信用卡交易明細清單上記載之劉
      泳銘與羅志強以外之其他信用卡交易情形，究係使用真正
      之信用卡抑或偽造之信用卡進行刷卡？如前開信用卡交易
      明細清單上記載之信用卡交易，均使用真正的信用卡，則
      是否均為持卡人親自或徵得其授權之人所為之刷卡交易，
      有無遭持卡人以外之人盜用信用卡進行刷卡消費情形？前
      開信用卡交易明細清單上記載之信用卡交易內容為何？有
      無實際之交易？等事項，均無任何之查證或舉證，自應裁
      定命檢察官就獨領風騷有限公司與獨領風騷視聽歌唱店何
      時停止營業，以及停止營業後係由被告繼續持有刷卡機，
      以及被告係使用刷卡機供劉泳銘、羅志強與其他信用卡持
      卡人，在無實際消費之情況下，進行刷卡，以所謂「假消
      費、真刷卡」或「假消費、真借貸」之方式，依刷卡金額
      之一定比例，交付現金予信用卡持卡人，再向銀行申請撥
      付刷卡金額之款項等事實為補正；末以檢察官起訴主張被
      告利用刷卡機，連續以「假消費、真刷卡」之方式，由未
      實際消費之劉泳銘、羅志強及其他不詳信用卡持卡人，透
      過刷卡機刷卡後，由被告扣除佣金，折算現金給劉泳銘、
      羅志強及其他信用卡持卡人，以向發卡銀行或信用卡中心
      詐取簽帳金額之款項，而涉犯詐欺取財之犯行，檢察官自
      應就劉泳銘、羅志強及其他信用卡持卡人於刷卡之初，均
      無還款之意願而具有不法所有意圖，以及被告對於劉泳銘
      、羅志強及其他信用卡持卡人均不具還款意願有所認識，
      而與渠等具有犯意聯絡一節，負舉證責任，因卷內並無相
      關證據可資佐證此部分之事實，因而認有裁定命公訴人補
      正之必要，執此，足見原審命檢察官補正之事項實屬非寡
      ，則檢察官補正前揭各項證明方法所需時間，自應為相當
      之時日，況檢察官於收受原審上開裁定後，乃發函向臺灣
      電力股份有限公司高雄區營業處、臺灣自來水股份有限公
      司第七區管理處高雄服務所、高雄市政府地政局新興、三
      民地政事務所、財政部高雄市國稅局及該局三民分局、新
      興稽徵所；財團法人聯合信用卡處理中心、花旗銀行、聯
      邦商業銀行、臺灣土地銀行、玉山銀行信用卡事業處、兆
      豐國際商業銀行、大眾銀行、澳商澳盛銀行集團股份有限
      公司、中國信託商業銀行、匯豐銀行等機關單位、銀行查
      詢相關經命補正之事項（詳見抗告書附件一至三），尚無
      見有故意延宕訴訟之情，而原審未予查明，即命檢察官應
      於受送達後2 月內補正相關證據方法，並進而以逾期為由
      裁定駁回起訴，揆之前揭說明，亦非妥適。從而，抗告意
      旨指摘原裁定不當，為有理由，應由本院將原裁定撤銷，
      發回原審法院詳為調查後，另為適法裁判。
據上論結，依刑事訴訟法第413 條，裁定如主文。
中    華    民    國   100    年    8     月    8     日
                    刑事第十二庭審判長法  官  蔡永昌
                                      法  官  蘇隆惠
                                      法  官  王美玲
以上正本證明與原本無異。
不得再抗告。
                                      書記官  蔡儒萍
中    華    民    國   100    年    8     月    8     日